臺灣臺南地方法院民事裁定
                                  109年度家調裁字第145號
                                  109年度家調裁字第153號
聲  請  人
即相對  人  李Ｏ  



            李ＯＯ  

相  對  人
即  聲請人  李ＯＯ  

代  理  人  方文賢律師
上列聲請人二人請求減輕或免除扶養義務事件(109年度條家調裁
字第145號)及相對人李清福請求聲請人二人給付扶養費事件(109
年度家調裁字第153號)，本院合併裁定如下：
    主      文
一、聲請人李Ｏ、李ＯＯ對於相對人李ＯＯ之扶養義務，均應予免除
    。　　
二、聲請人李ＯＯ對於相對人李Ｏ、李ＯＯ之給付扶養費聲請駁回。
三、程序費用合計新台幣3,000元，均由相對人李ＯＯ負擔。
    事實及理由
一、本件聲請人李ＯＯ、李Ｏ對於相對人李ＯＯ聲請減輕或免除扶養
    義務事件，及相對人李ＯＯ聲請李ＯＯ、李Ｏ二人給付扶養費事
    件，為同一基礎事實互為請求，互為利害關係，爰合併審理
    及裁定。又上開二件聲請，兩造互為聲請人及相對人，為免
    稱謂混淆，以下所稱聲請人係指李Ｏ、李ＯＯ，相對人為李ＯＯ
    。及兩造間請求減輕或免除扶養義務事件，係屬不得處分之
    事項，然聲請人二人主張對於相對人有免除扶養義務之事實
    存在，為相對人所不爭執，兩造復依據家事事件法第33條第
    1項，合意聲請法院為裁定，此有民國109年6月23日及109年
    11月26日合意程序筆錄在卷可稽，本院自應依前揭規定為裁
    定。
二、按直系血親相互間，互負扶養之義務，民法第1114條第1款
    固有明文。惟按受扶養權利者有下列情形之一，由負扶養義
    務者負擔扶養義務顯失公平，負扶養義務者得請求法院減輕
    其扶養義務：對負扶養義務者、其配偶或直系血親故意為
    虐待、重大侮辱或其他身體、精神上之不法侵害行為。對
    負扶養義務者無正當理由未盡扶養義務。受扶養權利者對負
    扶養義務者有前項各款行為之一，且情節重大者，法院得免
    除其扶養義務。民法第1118條之1第1項、第2項亦有明文。
三、本件聲請意旨略以：
　㈠聲請人二人均經相對人認領，故相對人為聲請人二人之父親
    。
　㈡聲請人李Ｏ就讀國小前，並未與相對人同住，相對人李Ｏ係由
    祖母、二位姑姑及育幼院輪流居住、照顧，相對人則未負擔
    扶養費。聲請人與相對人同住期間不足一年，之後聲請人李
    Ｏ於國中一年級下學期即自行打工並在外居住。
  ㈢聲請人李ＯＯ則係國中畢業前，未與相對人同住，聲請人李ＯＯ
    係由祖母、二位姑姑及育幼院輪流居住、照顧，相對人並未
    負擔扶養費。二人同住期間約三年。聲請人李ＯＯ並於國中畢
    業後即自行打工並負擔生活費用。　　
　㈣為此，聲請聲請人二人對於相對人之扶養義務予以免除等語
    。
四、經查：
  ㈠聲請人等主張聲請人二人均經認領而為相對人之子女，兩造
    為父子、父女關係乙節，業據提出戶籍謄本為憑，可信聲請
    人等對於相對人負有法定扶養義務。
　㈡又相對人因中風，於醫療機構治療後，現由臺南市政府社會
    局安置於養護中心，其名下無財產，於100年間受領之勞保
    老年給付新台幣（下同）509,340元，亦已花用殆盡而無剩
    餘，相對人已無財產可維持生活，現有受聲請人等扶養需要
    乙節，除有相對人提出之衛生福利部臺南醫院診斷證明書、
    全國財產稅總歸戶財產查詢清單及稅務電子閘門財產所得調
    件明細表可證，復據本院家事調查官調查上情屬實，有調查
    報告附卷可參，亦可認定。
  ㈢然聲請人二人主張相對人認領二人後，將二人交由祖母或姑
    姑照顧，卻未負擔二人扶養費，以致親友均無長期照顧意願
    ，常常輪流居住在不同親友家，相對人並曾將二人帶至六龜
    育幼院，於親友知悉及指責後，始將伊二人接回。於聲請人
    李Ｏ就讀國小之前及聲請人李ＯＯ就讀國中畢業前，二人居住
    在不同親友家，無固定居所，亦未曾與相對人共同生活。嗣
    相對人購屋後將二人接回同住，但聲請人李Ｏ於國中一年級
    下學期即自行打工及在外租屋居住；聲請人李ＯＯ國中畢業後
    亦已打工負擔個人生活費用，相對人僅短暫期間提供聲請人
    二人住所，但未扶養伊二人乙節，除為相對人所不爭執，亦
    與本院家事調查官提出之調查報告所載內容相符，可信為真
    實。
　㈣兩造並於調解期日就下列事實，製作合意程序筆錄在案：
　⒈本院家事調查官調查之相對人（經濟狀況，如財產所得、收
    入或社會補助等資料。
  ⒉聲請人李Ｏ就讀國小之前，並未與相對人同住，聲請人李Ｏ係
    由祖母、兩位姑姑及育幼院輪流居住、照顧，相對人則未負
    擔扶養費。兩人同住期間不足一年，聲請人李Ｏ於國中一年
    級下學期即自行打工並在外居住。
  ⒊聲請人李ＯＯ國中畢業之前，並未與相對人同住，聲請人李ＯＯ
    係由祖母、兩位姑姑及育幼院輪流居住、照顧，相對人則未
    負擔扶養費。兩人同住期間約三年，但聲請人李ＯＯ於國中畢
    業後即自行打工並負擔生活費用。
  ⒋相對人因中風於醫療機構治療後，由臺南市政府社會局安置
    於養護中心，並由社會局代墊養護費用。　　　
　㈤綜上調查，相對人認領聲請人二人後，疏於照顧及扶養聲請
    人二人，任令聲請人二人輪流居住於不同親戚家，未有固定
    居所，甚至曾將聲請人二人送至育幼院生活。嗣相對人購屋
    後，聲請人二人雖與相對人同住，但聲請人李Ｏ半年後即離
    家，自行打工及租屋居住，聲請人李ＯＯ亦自行打工維持生活
    ，不久，相對人購買房屋遭法拍，聲請人李ＯＯ亦獨立生活，
    於聲請人二人成年之前，相對人僅短暫提供二人居住處所，
    但未盡扶養之義務，且其無正當理由對於聲請人二人未盡扶
    養義務之情節已達重大之程度。從而，聲請人二人請求免除
    對於相對人之扶養義務，核與民法第1118條之1第2項之規定
    相符，為有理由，應予准許；相對人請求聲請人二人給付扶
    養費，則無理由，應予駁回。
五、依家事事件法第33條、第97條、第125條第2項、第104條第3
    項，非訟事件法第21條第2項、第24條第1項，民事訴訟法第
    78條，裁定如主文。
中　　華　　民　　國　　109 　年　　12　　月　　31　　日
                    家事法庭    法　官　許蕙蘭
以上正本係照原本作成。
如對本裁定抗告須於裁定送達後10日內向本院提出抗告狀及其繕
本，並應繳納抗告費新臺幣1,000元。
中　　華　　民　　國　　109 　年　　12　　月　　31　　日
                                書記官　林書婷